臺灣高等法院刑事判決　　　　　　　　　　　　九十三年度重上更(三)字第九八號
　　上　訴　人
　　即　被　告　甲○○
　　選任辯護人　黃銘照　律師
右上訴人因重利案件，不服臺灣板橋地方法院八十六年度訴字第一六三六號，中華民
國八十七年二月二十四日第一審判決（起訴案號：台灣板橋地方法院檢察署八十六年
偵字第二二八號）提起上訴，經判決後，由最高法院第三次發回更審，本院判決如左
：
    主  文
原判決撤銷。
甲○○無罪。
    理  由
一、公訴意旨略以：被告甲○○係臺北縣永和市○○路○段二０四號太平當鋪負責人
    ，基於常業重利之概括犯意，自民國八十四年三月間起，即以當鋪之名經營地下
    錢莊業務，放款對象主要以計程車司機為主，並雇請工讀生至大街小巷散發當鋪
    名片，藉以招攬急需用錢之不特定計程車司機或車主依名片所載電話與地址至上
    址當鋪借款，甲○○再約定時、地與借款人面談借款事宜，其利息如以借款新台
    幣三萬元計，連本帶利每二天為一期，每期收取二千二百元之重利，借款人借款
    時須書立暫借條及切結書《暫借條記載借款人須將汽車質押予當鋪，未付清所欠
    之本息前該車輛權益歸由當鋪所有，切結書則載明借款人若未能如期償還，逾一
    期則加附違約金二百元，逾二期未能償還時即以該日為本票到期日，當鋪得處分
    該物或聲請法院強制執行外，並應給付百分之十遲延利息直到清償為止》，並簽
    發面額逾借款數額五千元以上不等之本票作為擔保。甲○○自八十四年三月間起
    至八十五年十二月十八日止，以此方式放款予急迫、輕率、無經驗之許加聲等人
    ，賺取利息一百多萬元，因認被告涉犯刑法第三百四十五條之常業重利罪嫌。
二、按犯罪事實應依證據認定之，無證據不得推定其犯罪事實；不能證明被告犯罪者
    ，應諭知無罪之判決，刑事訴訟法第一百五十四條、第三百零一條第一項分別定
    有明文。又所謂認定犯罪事實之證據，係指足以認定被告確有犯罪行為之積極證
    據而言，如未發現相當證據，或證據不足以證明，自不能以推測或擬制之方法，
    以為裁判基礎。又認定不利於被告之事實，需依積極證據，茍積極證據不足為不
    利於被告事實之認定時，即應為有利於被告之認定，更不必有何有利之證據。次
    按，刑事訴訟上證明之資料，無論其為直接證據或間接證據，均須達於通常一般
    人均不致於有所懷疑，而得確信其為真實之程度，始得據為有罪之認定，若其關
    於被告是否犯罪之證明未能達此程度，而有合理性懷疑之存在，致使無從形成有
    罪之確信，根據「罪證有疑，利於被告」之證據法則，即不得遽為不利被告之認
    定，其以情況證據（即間接證據）斷罪時，尤須基於該證據在直接關係上所可證
    明之他項情況事實，本乎推理作用足以確證被告有罪，方為合法，不得徒憑主觀
    上之推想，將一般經驗上有利被告之其他合理情況逕予排除，此觀諸最高法院七
    十六年台上字第四九八六號、三十二年度上字六七號判例意旨亦甚明顯。又按，
    法院固應依職權調查證據，但並無蒐集證據之義務，法院調查之範圍以審判中案
    內所存在之一切證據為限，案內所不存在之證據，即不得責令法院為發現真實，
    應依職權從各方面詳加蒐集、調查，亦經最高法院八十七年度台非字第一號判決
    闡釋在案。
三、訊據上訴人即被告甲○○堅決否認有何重利之犯行，辯稱：伊係依當鋪業管理規
    則合法經營典當業務，利息係依公會所定月息九分計收，借款原先確有將車輛等
    物典押在當鋪內，後因熟悉後，為方便借款人之營生，遂同意不押在當鋪內等語
四、按刑法上之重利罪，以取得與原本顯不相當之重利為要件，至行為人是否取得與
    原本顯不相當之重利，應就原本、利率、時期核算，及參酌當地之經濟狀況，較
    之一般債務之利息，是否顯有特殊之超額而定。又被告為太平當鋪負責人，以從
    事典當收取利息為業，並非地下錢莊業者，是本件應予審酌者厥為（一）被告典
    當未留質是否該當於重利罪之構成要件；（二）被告因典當貸放款項所收取之利
    息是否有超過當鋪業者有關利率之規定，而取得與原本顯不相當之重利。經查：
(一)被告行為時即當鋪業法制定前之當鋪業管理規則第十九條規定，質物在一個月內
    取贖者，概以一個月計算利息及費用；逾月後之最初五日不計算，超過五日者以
    半個月計算，超過十五日者以一個月計算。又依台灣省當鋪商業同業公會聯合會
    八十六年八月二十五日台省當聯祥字第八一號函檢附台灣省政府（）府建三字
    第四二五０六號函略稱：民營當鋪利率維持九分，棧租保險四厘五合計九分四厘
    五等語，即民營當鋪係以「月利率九分」計算利息，而質物在一個月內取贖者，
    概以一個月計算利息及費用，此並為持當者與當鋪業者所形成多年之交易習慣。
    另據台灣省當鋪商業同業公會聯合會八十六年二月十八日台省當聯祥字第０六八
    號函：「說明：四、另函詢每期清償二千二百元之計算方法乙情，若於第十五期
    償還完畢，即已付本息三萬三千三百元 (按應係三萬三千元之誤），若於尾期扣
    還典當者三百元，則利息總額即為二千七百元，屬九分月利率。」 (見偵字第二
    二八號卷第一六七、一六八頁），該會更函稱：「．．．業者可以一次收取本金
    加利息，亦可將本金加上利息除以分期數為每期應還之本息，而後者為本會會員
    普通採行之方式。例如：借款三萬元，每二日為一期，每期清償本金二千元，利
    息二百元，分十五期（三十日）清償完畢，即已付本息三萬三千元，若於尾期扣
    還典當者三百元，則利息總額為二千七百元，屬九分月利率，並未超過台灣省政
    府之規定，即為合法。」（見本院更一審卷第六五頁），即典當業者收受典當得
    以九分月利率計息，並可以一次收取本金加利息，亦可將本金加上利息除以分期
    數為每期應還之本息。
(二)如附表所示之借款及借款分期償還等情，固經被告自承無訛，並經証人即借款人
    莊炳南、馬文榮、鍾仁康、蘇賢永、李民陽、魏必忠、姬長發、陳峰暐、洪建智
    、許加聲、吳明塗、江金龍、范瑤德、林政寬、郭永福等人於警訊及証人黃榮標
    、劉家斌、陳伊岳、姜義惠、楊金銓、張凱旋、解慰祖、蔡秀翹（已改名為蔡宏
    志）、朱和周、康丕梧等人分別於警訊、偵查及原審調查中供述綦詳，然被告經
    營當鋪，對於持當者係按借款本金金額以月利率九分計算利息，並按借款本金加
    上利息除以分期數為每期應還本息之方式由典當者分期清償等情，已據被告供明
    ，核與附表所示之持當者其借款清償方式，如以借款新臺幣三萬元，分十五期償
    還，每二天為一期，每期收取本息二千二百元，最後一期退回三百元，即借款三
    萬元，每月月息二千七百元，月利率九分；又借款一萬元，分三期償還，每十天
    為一期，每期收取本息依次為四千四百元、三千三百元及三千二百元，即借款一
    萬元，每月月息九百元，月利率九分等情尚屬相符，經核亦無違反台灣省當鋪商
    業同業公會聯合會前開所稱民營當鋪利率維持九分，及可將本金加上利息除以分
    期數為每期應還之本息之規定，則被告既按當鋪同業公會所定之月利率九分收取
    利息，即難指稱有何重利可言。至附表中所示，被告或有部分向持當者收取月利
    率十分之利息（其中一件為百分之十四點七三），惟其超收所得不多，衡情尚難
    認顯有特殊之超額收取重利情事，亦難以重利罪相繩。
(三)至中央銀行業務局八十六年四月十一日（）台央業字第０二００四四五號函就
    被告及証人所述借款償還情形，即以三萬元計，分十五期償還，每二天為一期，
    每期收取本息二千二百元計算其月利為百分之二九點六七，中華民國銀行商業同
    業公會全國聯合會八十六年六月十三日全授字０一八九號函就被告及証人所述借
    款償還情形，即以三萬元計，分十五期償還，每二天為一期，每期收取本息二千
    二百元計算其月利為百分之十八點二五，中華民國銀行商業同業公會全國聯合會
    八十六年十月十四日全授字一四七一號函就被告及証人所述借款償還情形，即以
    三萬元計，分十五期償還，每二天為一期，每期收取本息二千二百元，最後一期
    退回三百元，其月利率為百分之十六點八八，另就借款以一萬元計，分三期償還
    ，每十天為一期，每期收取本息依次為四千四百元、三千三百元及三千二百元，
    其月利率高達百分之十四點一等情，惟其計算或係以複利計算，或係採每期固定
    金額攤還（本息攤還），或係採每期攤還固定本金（利息另計），或係依據財務
    公式計算，或係將被告事後減收利息之行為列入計算，與本件單純之本金乘以利
    率後，將本金加上利息除以分期數為每期應還本息之計算方式不同，自不得據為
    認定事實之基礎，附此敘明。
(四)又被告放款予附表所載之借款人，除蔡秀翹、魏必忠外，餘未收當質物，固為被
    告及証人所自承，惟證人楊金銓、陳伊岳於原審時另證稱：渠所有之汽車、機車
    均有押在當舖等語（見原審卷第一六四頁背面、第一九八頁）；證人姬長發、洪
    建智、許加聲於本院更二審審理時亦證稱：借錢時有將車子押在被告那等語，可
    見被告對於持當者係部分有收當質物，部分則未收當質物，被告所辯：係因熟客
    始未實際收當等語，即屬有據。而被告對於持當者未收當質物，固有違反行為時
    當鋪業管理規則第五條、第二十二條之規定，及台北縣當舖商業同業公會八五、
    十、十八通報所稱當舖業法未定案前，不宜標示「原車可用」等情，但當鋪業者
    於典當時因基於特定原因未收當質物，所在皆有，或有違反當鋪業管理規則，但
    不能因未收當質物即指稱非典當行為，而況，刑法上之重利罪，係以取得與原本
    顯不相當之重利為要件，與當鋪業者有無收當質物無涉，換言之，如取得與原本
    顯不相當之重利，縱有收當質物，亦屬重利行為，是被告雖有對部分持當者未收
    當質物，亦難認有涉犯重利罪嫌。
五、綜上所述，被告對於持當者係按借款本金金額以月利率九分計算利息，並按借款
    本金加上利息除以分期數為每期應還本息之方式由持當者分期清償，並無違反台
    灣省當鋪商業同業公會聯合會之規定，被告雖有部分向持當者收取月利率超過百
    分之九之利息，然所得不多，尚難認顯有特殊之超額收取重利情事，亦難以重利
    罪相繩。此外，復查無其他積極證據足資證明被告有何重利犯行，被告犯罪即屬
    不能證明。原審未予詳察，遽為有罪之判決，容有未洽，被告提起上訴，否認犯
    罪，為有理由，應由本院將原判決撤銷改判，另諭知被告無罪，用期適法。
據上論斷，應依刑事訴訟法第三百六十九條第一項前段、第三百六十四條、第三百零
一條第一項，判決如主文。
本案經檢察官王安明到庭執行職務。
中　　　華　　　民　　　國　　九十三　　年　　　九　　　月　　　九　　　日
　　　　　　　　　　　　臺灣高等法院刑事第七庭
                            審判長法  官  吳　啟　民
                                  法  官  林　瑞　斌
                                  法  官  蘇　隆　惠
右正本證明與原本無異。
檢察官如不服本判決，應於收受送達後十日內向本院提出上訴書狀，其未敘述上訴之
理由者並得於提起上訴後十日內向本院補提理由書（均須按他造當事人之人數附繕本
）。
                                  書記官  周  素  秋
中　　　華　　　民　　　國　　九十三　　年　　　九　　　月　　　九　　　日
附表：
  ┌───┬─────┬────────┬─────┬─────────┐
  │借款人│ 借款金額 │ 還  款  方  式 │ 利    率 │  備         註   │
  │      │（新台幣）│ 及    利    息 │（月息）  │                  │
  ├───┼─────┼────────┼─────┼─────────┤
  │黃榮標│三萬元    │每兩天一期，每期│百分之十  │見偵字第二二八號卷│
  │      │          │還二千二百元，分│          │第十五頁背面      │
  │      │          │十五期償還。    │          │                  │
　├───┼─────┼────────┼─────┼─────────┤
  │劉家斌│三萬元    │每兩天一期，每期│同右      │見偵字第二二八號卷│
  │      │          │還二千二百元，分│          │第十七頁背面      │
  │      │          │十五期償還。    │          │                  │
　├───┼─────┼────────┼─────┼─────────┤
  │莊炳南│一萬五千元│每兩天一期，每期│百分之八點│最後一期本金利息繳│
  │      │          │還一千一百元，分│三三      │交八百五十元，見偵│
  │      │          │十五期償還。    │          │字第二二八號卷第十│
  │      │          │                │          │九頁背面、第二十頁│
  │      │          │                │          │正面              │
　├───┼─────┼────────┼─────┼─────────┤
  │馬文榮│一萬五千元│每兩天一期，每期│百分之十  │見偵字第二二八號卷│
  │      │          │還一千一百元，分│          │第二一頁背面      │
  │      │          │十五期償還。    │          │                  │
　├───┼─────┼────────┼─────┼─────────┤
  │姜義惠│一萬五千元│每兩天一期，每期│百分之九  │見偵字第二二八號卷│
  │      │          │還一千一百元，分│          │第八八頁背面（利息│
  │      │          │十五期償還。    │          │總額為一千三百五十│
  │      │          │                │          │元）              │
　├───┼─────┼────────┼─────┼─────────┤
  │蘇賢永│一萬五千元│每兩天一期，每期│百分之十  │見偵字第二二八號卷│
  │      │          │還一千一百元，分│          │第九一頁背面      │
  │      │          │十五期償還。    │          │                  │
　├───┼─────┼────────┼─────┼─────────┤
  │楊金銓│一萬五千元│每兩天一期，每期│同右      │見偵字第二二八號卷│
  │      │          │還一千一百元，分│          │第九四頁背面      │
  │      │          │十五期償還。    │          │                  │
　├───┼─────┼────────┼─────┼─────────┤
  │張凱旋│三萬元    │每兩天一期，每期│同右      │見偵字第二二八號卷│
  │      │          │還二千二百元，分│          │第九八頁背面      │
  │      │          │十五期償還。    │          │                  │
　├───┼─────┼────────┼─────┼─────────┤
  │解慰祖│四萬五千元│每兩天一期，每期│百分之九點│見偵字第二二八號卷│
  │      │          │還三千三百元，分│一一      │第一０七頁正面（最│
  │      │          │十五期償還。    │          │後一期繳交二千九百│
  │      │          │                │          │元。）            │
　├───┼─────┼────────┼─────┼─────────┤
  │魏必忠│一萬五千元│每兩天一期，每期│百分之十  │見偵字第二二八號卷│
  │      │          │還一千一百元，分│          │第一一０頁背面、第│
  │      │          │十五期償還。    │          │一一一頁正面      │
　├───┼─────┼────────┼─────┼─────────┤
  │姬長發│一萬五千元│每兩天一期，每期│同右      │見偵字第二二八號卷│
  │      │          │還一千一百元，分│          │第一一四頁背面　　│
  │      │          │十五期償還。    │          │　　　　　　　　  │
　├───┼─────┼────────┼─────┼─────────┤
  │朱和周│三萬元    │每兩天一期，每期│百分之九  │見偵字第二二八號卷│
  │      │          │還二千二百元，分│          │第一四八頁正面（最│
  │      │          │十五期償還。    │          │後一期繳交一千九百│
  │      │          │                │          │元。）            │
　├───┼─────┼────────┼─────┼─────────┤
  │康丕梧│一萬五千元│每兩天一期，每期│同右      │見偵字第二二八號卷│
  │      │          │還一千一百元，分│          │第一五一頁正面（為│
  │      │          │十五期償還。    │          │後一次繳交九百五十│
  │      │          │                │          │元。）            │
　├───┼─────┼────────┼─────┼─────────┤
  │陳峰暐│三萬元    │每兩天一期，每期│百分之十  │見偵字第二二八號卷│
  │      │          │還二千二百元，分│          │第一五四頁正面    │
  │      │          │十五期償還。    │          │                  │
　├───┼─────┼────────┼─────┼─────────┤
  │洪建智│一萬五千元│每兩天一期，每期│同右      │見偵字第二二八號卷│
  │      │          │還一千一百元，分│          │第一五五頁背面、第│
  │      │          │十五期償還。    │          │一五六頁正面      │
　├───┼─────┼────────┼─────┼─────────┤
  │吳明塗│一萬五千元│每兩天一期，每期│同右      │見偵字第二二八號卷│
  │      │          │還一千一百元，分│          │第一五九頁背面、第│
  │      │          │十五期償還。    │          │一六０頁正面      │
　├───┼─────┼────────┼─────┼─────────┤
  │陳伊岳│九千五百元│每十天一期，分三│百分之十四│見偵字第二二八號卷│
  │      │          │期償還，第一期償│點七三    │第二三頁背面      │
  │      │          │還四千四百元，第│          │                  │
  │      │          │二期償還三千三百│          │                  │
  │      │          │元，第三期償還三│          │                  │
  │      │          │千二百元。      │          │                  │
　├───┼─────┼────────┼─────┼─────────┤
  │鍾仁康│二萬元    │每十天一期，分三│百分之九  │見偵字第二二八號卷│
  │      │          │期償還，一、二期│          │第七九頁背面      │
  │      │          │償還七千七百元，│          │                  │
  │      │          │第三期償還六千四│          │                  │
  │      │          │百元。          │          │                  │
　├───┼─────┼────────┼─────┼─────────┤
  │李民陽│一萬元    │每十天一期，分三│同右      │見偵字第二二八號卷│
  │      │          │期償還，第一期償│          │第一０二頁背面、第│
  │      │          │還四千四百元，第│          │一０三頁正面      │
  │      │          │二期償還三千三百│          │                  │
  │      │          │元，第三期償還三│          │                  │
  │      │          │千二百元。      │          │                  │
　├───┼─────┼────────┼─────┼─────────┤
  │蔡秀翹│一萬五千元│每十天一期，分三│百分之八點│見偵字第二二八號卷│
  │（已改│          │期償還，第一期償│六六。    │第一一七頁背面、第│
  │名為蔡│          │還五千六百元，第│          │一一八頁正面      │
  │宏志）│          │二、三期償還五千│          │                  │
  │      │          │三百五十元。    │          │                  │
　├───┼─────┼────────┼─────┼─────────┤
  │許加聲│六萬元　　│每十天一期，分三│百分之九  │見偵字第二二八號卷│
  │　　　│          │期償還，第一、二│          │第一五九頁正面    │
  │　　　│          │期償還二萬二千元│          │                  │
  │　　　│          │，第三期償還二萬│          │                  │
  │      │          │一千四百。      │          │                  │
　├───┼─────┼────────┼─────┼─────────┤
  │江金龍│一萬元    │利息九百元，一個│百分之九  │見偵字第二二八號卷│
  │      │          │月攤還本金及利息│　　　    │第八三頁背面      │
  │      │          │。              │          │                  │
  ├───┼─────┼────────┼─────┼─────────┤
  │林政寬│一萬元    │每十天一期，每期│百分之九　│見偵字第二二八號卷│
  │      │          │利息三百元，一個│　　　    │第一四一頁背面    │
  │      │          │月攤還本金及利息│          │                  │
  │      │          │。              │          │                  │
　├───┼─────┼────────┼─────┼─────────┤
  │郭永福│一萬元    │每十天一期，每期│百分之九　│見偵字第二二八號卷│
  │      │          │利息三百元，一個│　　　    │第一四四頁背面    │
  │      │          │月攤還本金及利息│          │                  │
  │      │          │。              │          │                  │
　├───┼─────┼────────┼─────┼─────────┤
  │范瑤德│一萬元    │每兩天一期，每期│百分之九  │見偵字第二二八號卷│
  │      │          │還一千一百元，分│          │ 第八五頁背面     │
  │      │          │十五期償還。    │          │                  │
　└───┴─────┴────────┴─────┴─────────┘
